臺灣彰化地方法院民事判決 
                               108年度簡上字第123號
上  訴  人  魏平穎  
訴訟代理人  魏平政律師
複代理人    顏永青律師
被上訴人    蕭坤山  
訴訟代理人  李淵源律師
上當事人間請求回復原狀等事件，上訴人對於民國108年7月23日
本院北斗簡易庭108年度斗簡字第24號第一審簡易判決提起上訴
，本院合議庭於110年12月15日言詞辯論終結，判決如下：
    主      文
原判決（除確定部分外）關於駁回上訴人後開第二項之訴部分及
訴訟費用之裁判均廢棄。
被上訴人應將彰化縣○○鄉○○段00000地號如附圖即彰化縣田中地
政事務所109年12月29日土地複丈成果圖所示編號B部分土地上之
水泥塊清除。
其餘上訴駁回。
第一審（除確定部分外）、第二審訴訟費用，由被上訴人負擔十
分之一，餘由上訴人負擔。
    事實及理由
甲、程序方面：
　　本件上訴人於原審訴之聲明第一項請求：被上訴人應將坐落
    彰化縣○○鄉○○段00000○00000○00000地號土地（下稱324-1、
    341-1、341-2地號土地）上如原審判決附圖（即彰化縣田中
    地政事務所收件日期文號108年2月27日田土丈字第232號土
    地複丈成果圖，下稱原審附圖）所示編號B、C、D、E部分遭
    刨除之水泥塊清除，並將上開土地回復原狀，即如原審附圖
    所示編號A部分原有水溝之寬度、深度（71.15公分），並於
    水溝南側施作水泥岸擋土牆。原審判決上訴人全部敗訴後，
    上訴人提起一部上訴，並於本院更正如以下訴之聲明。是上
    訴人逾上開聲明部分之請求，業經其更正及原審判決敗訴確
    定，不在本件審理範圍，不予贅述。
乙、實體方面：
壹、上訴人主張：324-1地號土地為上訴人所有，鄰地為財政部
    國有財產署（下稱國產署）中區分署所管理之341、341-1、
    341-2地號土地，該3筆土地分割前為同段341地號土地（下
    稱分割前341地號土地）。分割前341地號土地之地目為水，
    與上訴人所有324-1地號如附圖即彰化縣田中地政事務所109
    年12月29日土地複丈成果圖（下稱附圖）所示編號B部分土
    地（下稱系爭土地），同為水溝供排水之用。不料，被上訴
    人於民國105年12月28日買受341-2地號土地後，竟未經上訴
    人同意，自行將系爭土地上原有之水溝【北邊長73.9公尺、
    南邊長71.41公尺（上訴人誤載為71.4公尺，由本院逕予更
    正）、西邊長1.05公尺、斜邊長2.02公尺、東邊長0.83公尺
    、深度0.7115公尺，下稱系爭水溝】）全數填平，並舖設水
    泥地（下稱系爭水泥地）。經上訴人反對後，被上訴人雖將
    系爭水泥地刨除，但仍殘留部分水泥塊（下稱系爭水泥塊）
    ，且未將系爭水溝回復原狀，已侵害上訴人所有權，爰依民
    法第767條第1項中段規定，請求被上訴人清除系爭水泥塊並
    將系爭水溝回復原狀等語。並聲明：被上訴人應將彰化縣○○
    鄉○○段00000地號如附圖所示編號B部分土地上之水泥塊清除
    ，並將上開土地回復為水溝(北邊長73.9公尺、南邊長71.41
    公尺、西邊長1.05公尺、斜邊長2.02公尺、東邊長0.83公尺
    、深度0.7115公尺)，並於水溝南側施作水泥岸擋土牆。
貳、被上訴人則以：被上訴人雖有於107年4、5月間於系爭土地
    舖設系爭水泥地，然被上訴人知悉越界後，已自行刨除，至
    於殘留於系爭土地上系爭水泥塊，被上訴人願意撿除。但系
    爭土地於被上訴人購買341-2地號土地及舖設系爭水泥地時
    ，並無上訴人所稱之系爭水溝存在，本件上訴人並未證明系
    爭水溝存在且遭被上訴人填平，並證明系爭水溝之原狀，則
    其請求被上訴人回復系爭水溝之原狀，自無理由等語資為抗
    辯。
參、本件原審對於上訴人之請求，判決上訴人全部敗訴。上訴人
    提起一部上訴，上訴聲明：⒈原判決廢棄。⒉被上訴人應將彰
    化縣○○鄉○○段00000地號如附圖所示編號B部分土地上之水泥
    塊清除，並將上開土地回復為水溝(北邊長73.9公尺、南邊
    長71.41公尺、西邊長1.05公尺、斜邊長2.02公尺、東邊長0
    .83公尺、深度0.7115公尺)，並於水溝南側施作水泥岸擋土
    牆。被上訴人則答辯聲明：駁回上訴。
肆、兩造經本院整理及協議簡化爭點，達成協議如下（本院依判
    決格式調整文字，見本院卷第287-288頁）：
一、兩造不爭執事項：
㈠、324-1地號土地為上訴人於99年8月27日以買賣為原因，登記
    為所有權人。
㈡、分割前341地號土地於99年間之地目為水（原審卷第159頁）
    ，嗣於104年間分割為341、341-1、341-2地號土地，341-1
    、341-2地號土地均為中華民國所有，管理者均為國產署 。
    其中341-1地號土地使用分區為都市○○○○○○區○00000地號土
    地土地使用分區為都市計畫農業區。
㈢、341-2地號土地為被上訴人於105年12月28日以買賣為登記原
    因，登記為所有權人；另342地號土地亦為被上訴人所有。
㈣、被上訴人有於取得341-2地號土地後，於原審附圖所示編號B
    、C、D所示位置鋪設水泥地，嗣於107年8、9月間，將上開
    水泥地之水泥刨除，目前仍留有部分水泥塊在土地上。
㈤、兩造所提證物形式上均為真正。
二、兩造爭執事項：
㈠、上訴人請求被上訴人應將系爭土地上之系爭水泥塊清除，有
    無理由？
㈡、上訴人請求被上訴人回復系爭水溝，並於水溝南側施作水泥
    岸擋土牆，有無理由？
㈢、兩造不再提出其他爭點 
伍、本院之判斷：
一、上開兩造不爭執事項，為兩造所不爭執，且有相關證據資料
    在卷可稽，堪信屬實。
二、按所有人對於妨害其所有權者，得請求除去之，民法第767
    條第1項中段定有明文。查上訴人主張324-1地號土地為其所
    有，被上訴人於系爭土地鋪設系爭水泥地，嗣後雖自行將系
    爭水泥地刨除，但系爭土地上仍殘留系爭水泥塊乙節，為被
    上訴人所不爭執，被上訴人並表示願意撿除（見兩造不爭執
    事項㈣、本院卷第287、319頁）。則上訴人依上開規定，請
    求被上訴人清除系爭水泥塊，當屬有據。
三、按當事人主張有利於己之事實者，就其事實有舉證之責任，
    民事訴訟法第277條本文設有規定。又民事訴訟如係由原告
    主張權利者，應先由原告負舉證之責，若原告先不能舉證，
    以證實自己主張之事實為真實，則被告就其抗辯事實即令不
    能舉證，或其所舉證據尚有疵累，亦應駁回原告之請求(最
    高法院17年上字第917號民事判決意旨參照)。上訴人主張系
    爭土地上原有系爭水溝，且系爭水溝遭被上訴人填平乙節，
    為被上訴人所否認，並以前詞置辯。則依上開規定及說明，
    自應由上訴人就系爭水溝係遭被上訴人填平之事實，負舉證
    之責。經查：
㈠、證人即承攬被上訴人系爭水泥地鋪設及刨除工程之林勤發於
    本院證稱：伊在106年初曾因為施作被上訴人的其他工程去
    現場看過系爭土地，系爭水泥地是伊於約107年間施作的，
    後來刨除也是伊去做的，大約隔幾個月就去刨除了，伊施作
    系水泥地當時系爭土地只有長草，也沒有低窪，看不出來是
    水溝，伊可以確認伊施作的系爭水泥地原來並不是水溝等語
    （見本院卷第289-290頁）。則依證人林勤發上開證述，及
    上訴人自陳其是於107年4、5月間拍攝系爭水泥地照片（見
    本院卷第287頁），可知被上訴人陳稱其係於107年4、5月間
    鋪設系爭水泥地應屬可信。
㈡、上訴人雖提出系爭土地遭被上訴人鋪設系爭水泥地之照片為
    證（見原審補字卷第9-21頁），然上開照片充其量僅足以證
    明系爭土地遭被上訴人鋪設系爭水泥地，尚不足以證明系爭
    土地於被上訴人鋪設系爭水泥地前為水溝且供行水之用。又
    上訴人雖另提出記載地目為水之分割前341地號土地之土地
    登記謄本、陳情書、彰化縣社頭鄉公所函、富群測量工程顧
    問有限公司108年3月8日341-2地號現況測量圖、照片（見原
    審卷第159-175頁）、108年6月4日現場照片及錄影檔、107
    年10月19日勘驗照片、google街景圖（見原審卷第233-259
    頁）、341-1地號土地登記謄本、國有土地勘查表、使用現
    況略圖（見原審卷第321-327頁、本院卷第233頁）等件為證
    ，然上開資料，充其量亦僅足以證明341-1、341-2地號土地
    ，為分割前341地號分割而來，且分割前341地號土地之地目
    為水，為水溝用途，尚不足以證明上訴人所有324-1地號土
    地內之系爭土地，於被上訴人鋪設系爭水泥地前為水溝且供
    行水之用。
㈢、證人即國有財產署彰化辦事處之承辦人員蕭坤生於原審證稱
    ：341-2地號土地原為國有土地，於105年12月13日出售予被
    上訴人之買賣是伊承辦的，出售前伊辦事處於105年3月14日
    有另外派員到現場勘查，依照當時勘查資料，341-2地號土
    地北側（按即上訴人所有324-1地號土地）應該是沒有水溝
    存在，土地現況是雜草木等語（見原審卷第267-269頁）。
    則依證人蕭坤生上開證述及證人林勤發前開證述，可知系爭
    土地於被上訴人鋪設系爭水泥地前，並無水溝供行水之用。
    另證人即社頭鄉公所建設課課長黃永乙於原審證稱：324-1
    、341、341-1、341-2等地號土地之排水系統，以前是農田
    水利會的排水在使用，不是市區排水，後來農田水利會沒有
    在使用這個排水，這些土地有的就回歸國有土地，因為324-
    1地號土地東側325地號土地有一條第一排水是社頭鄉公所管
    轄的，西側員集路上有一條側溝排水，為公有排水，至於土
    地使用人如何接他們的管線到公有排水，那是他們自己的事
    情等語（見原審卷第270頁反面）。則依證人黃永乙上開證
    述，及上訴人自陳324-1、341-1地號土地，目前均為都市計
    畫工業區（見本院卷第287頁），足見系爭土地縱原為農田
    水利會排水之水溝，然於農田水利會不再使用，及經登記為
    工業區後，已不復具有行水功能，則於無人管理維護、清淤
    之自然淤積情形下，要難保持原有之水溝樣貌及功能，此從
    證人林勤發、蕭坤生上開證述伊等看不出系爭土地為水溝堪
    為佐證。
㈣、至證人即上訴人所有324-1地號土地之前手魏和寬雖於原審證
    稱：伊於99年7月7日將系爭324-1地號土地賣給上訴人，當
    時土地南側地籍線位置有水溝，且有在行水等語。然證人魏
    和寬於同日亦證稱：伊之前聽伊父親說南邊排水溝屬於水利
    地，伊可以買3尺、對方也可以買3尺，伊現在住在臺中，伊
    賣完之後就不了解324-1地號土地的使用狀況等語（見原審
    卷第265-267頁）。是依證人魏和寬上開證述可知，其證稱
    之水溝，應在其認知為水利地之341-1、341-2地號土地上，
    並非即指上訴人所有324-1地號土地上之系爭土地有水溝；
    況證人魏和寬證述之水溝，乃其在99年間出售上開土地時所
    見，自不足以其上開證述，即認系爭土地於107年4、5月間
    被上訴人鋪設系爭水泥地時仍為水溝且供行水之用。
㈤、基上，本件上訴人並未證明於被上訴人鋪設系爭水泥地時，
    系爭土地上原有系爭水溝且遭被上訴人填平；上訴人亦未證
    明系爭水溝南側本有水泥岸擋土牆而遭被上訴人破壞，則上
    訴人依民法第767條第1項中段規定，請求被上訴人回復系爭
    水溝之原狀（包括於系爭水溝南側施作水泥岸擋土牆），當
    屬無據。
陸、綜上所述，本件上訴人依民法第767條第1項中段規定，請求
    被上訴人清除系爭土地上之系爭水泥塊，為有理由，應予准
    許。至上訴人逾此所為請求（即請求被上訴人回復系爭水溝
    之原狀，包括於系爭水溝南側施作水泥岸擋土牆），即無理
    由，應予駁回。原審就上開應准許部分，為上訴人敗訴之判
    決，尚有未洽，上訴意旨求予廢棄改判，為有理由，爰由本
    院廢棄改判如主文第一、二項所示。至於上訴人之請求不應
    准許部分，原審為上訴人敗訴之判決並駁回其假執行之聲請
    ，於法並無不合，上訴意旨求予廢棄改判，則為無理由，應
    予駁回。
柒、本件事證已臻明確，兩造其餘攻擊防禦方法與舉證，經審酌
    後，核與判決結果無影響，爰不逐一論述。
捌、據上論結，本件上訴為一部有理由，一部無理由，爰判決如
    主文。
中　　華　　民　　國　　111 　年　　1 　　月　　5 　　日
                 民事第三庭   審判長法  官  洪榮謙

                                    法  官  林于人

                                    法  官  洪堯讚
上正本證明與原本無異。
本件不得上訴。
中　　華　　民　　國　　111 　年　　1 　　月　　5 　　日
                                    書記官 李盈萩
附圖：彰化縣田中地政事務所109年12月29日土地複丈成果圖